臺灣高等法院民事判決　　　　　　　　 95年度重上字第209號
上　訴　人　甲○○
訴訟代理人　呂榮海律師
複　代理人　張智潔律師
訴訟代理人　翁方彬律師
被上訴人　　乙○○
　　　　　　　　　　　　樓
訴訟代理人　楊景超律師
上列當事人間請求債務人異議之訴事件，上訴人對於中華民國95
年3月7日臺灣士林地方法院94年度重訴字第323號第一審判決提
起上訴，本院於96年5月1日言詞辯論終結，判決如下：
    主  文
原判決關於駁回上訴人後開第二、三項之訴部分，及訴訟費用之
裁判廢棄。
確認被上訴人執有上訴人所簽發如附表Ａ編號二、三所示之本票
債權不存在。
台灣士林地方法院九十四年度執字第二０六八五號執行事件如附
表Ｂ編號二、三所示金額之執行程序應予撤銷。
其餘上訴駁回。
第一、二審訴訟費用，由被上訴人負擔三分之一，餘由上訴人負
擔。
    事實及理由
一、上訴人主張：被上訴人所持有如附表Ａ所示本票（下稱系爭
    本票），係上訴人遭訴外人花欽源設局灌醉致欠花欽源賭債
    新台幣（下同）1,800萬元所簽發。兩造間並無債權債務之
    原因關係存在，被上訴人卻執系爭本票向台灣士林地方法院
    聲請強制執行，被上訴人顯係受託為他人催討本票，應繼受
    他人與上訴人間所存抗辯事由。而賭博為法令禁止之行為，
    因該行為所生債之關係原無請求權可言，上訴人既因與花欽
    源間之賭債而簽發系爭本票，花欽源無從對上訴人行使票據
    權利，上訴人自得執此對抗被上訴人。又被上訴人為民間討
    債公司之董事長，縱上訴人無從以對花欽源之抗辯對抗被上
    訴人，然被上訴人受讓系爭本票，亦未支付任何或相當之對
    價，自亦不得享有優於前手之權利，故被上訴人所主張之系
    爭本票債權對上訴人並不存在，爰依票據關係及強制執行法
    第14條第2項之規定，求為判命確認被上訴人執有之系爭本
    票債權對上訴人不存在，暨台灣士林地方法院處94年度執字
    第20685號執行事件所為之執行程序應予撤銷之判決。原審
    為上訴人全部敗訴之判決，上訴人不服，提起上訴。並於本
    院聲明：(一)原判決廢棄。(二)確認被上訴人執有上訴人所簽發
    如附表Ａ所示，票面金額共計1,800萬元之本票債權不存在
    。
    (三)台灣士林地方法院94年度執字第20685號執行事件所為之
    執行程序應予撤銷。
二、被上訴人則以：系爭本票係訴外人呂清芳向其調現金1,800
    萬元所交付，扣除利息108萬元，其轉向訴外人闕興富調錢
    後交付呂清芳1,692萬元現金，並非無對價或以不相當之對
    價而取得，更不知呂清芳如何取得系爭本票，上訴人即不得
    以自己與執票人前手所存抗辯事由對抗執票人即被上訴人等
    語，資為抗辯。並聲明：上訴駁回。
三、兩造所不爭執之事項：
  (一)系爭3紙面額共計1800萬元之本票係上訴人所簽發。
  (二)被上訴人以系爭本票取得台灣士林地方法院94年票字2930號
    裁定，並據以聲請強制執行，由台灣士林地方法院94年執字
    20685號事件執行中。
四、本件爭點：(一)上訴人是否係因賭債而簽發系爭本票予花欽源
    ？(二)被上訴人是否以無對價或不相當之對價取得系爭3紙本
    票？(三)上訴人可否以其對花欽源之抗辯事由，對抗被上訴人
    ？(四)上訴人依票據法第41條第1項規定所為抗辯，有無理由
    ？爰分項析述如下。
  (一)上訴人是否係因賭債而簽發系爭本票予花欽源？查證人即上
    訴人之弟劉進明於原審證稱：「‧‧‧我知原告（即上訴人
    ）有簽發系爭3張本票，是因賭債而簽發。甲○○於92年7月
    6日被人約出去，於7月7日早上爬回來的，衣衫不整，倒在
    店裡，就睡了，後來7月8日早上江進忠到住處討賭債，聲稱
    說原告因昨晚與其及花欽源一起賭博，原告賭輸1800萬，是
    輸給花欽源，江進忠替花欽源向原告要債，原告說他喝酒喝
    的迷迷糊糊不知有簽賭。系爭本票是92年7月6日晚間簽發，
    江進忠離開後，我有問原告，才知原告於7月6日晚間有簽了
    系爭3張本票予花欽源，後來也收到花欽源寄給原告的存證
    信函，內容也是在催此賭債，7月9日早上花欽源有打電話找
    我，要我替原告處理賭債。」等語（見原審卷51-52頁）；
    另參江進忠於台灣士林地方法院檢察署93年度核退偵字第22
    號該案件中陳稱：上訴人確因賭博輸予花欽源1,800萬元，
    後來呂清芳要伊及上訴人算錢並簽本票等語，花欽源亦於該
    案中稱：當天擲骰子的玩法如江進忠所言，上訴人輸掉7百
    萬元時，伊曾告知上訴人不要玩了，是上訴人說要翻本，但
    不知道他共輸多少，自己只待了半小時就離開，錢怎麼算也
    不清楚，事後才跟呂清芳等語為兩造所不爭並有該案件之不
    起訴處分書可憑（見原審卷82-83頁）；再佐以卷附花欽源
    92年7月18日所寄發之存證信函（見原審卷23頁），內容即
    係催請上訴人給付系爭本票票款，是上訴人主張其係因賭債
    而簽發系爭3紙本票予花欽源之事實，自堪可採。
  (二)被上訴人是否以無對價或不相當之對價取得系爭3紙本票？
    (1)按票據行為為不要因行為，執票人不負證明關於給付原因
      之責任，如票據債務人主張執票人取得票據係無對價或以
      不相當對價取得，應由該債務人負舉證責任（最高法院85
      年度台上字第286號判決意旨參照）
    (2)經查，被上訴人於原審到庭陳稱：系爭本票係呂清芳向伊
      調現所交付，約定3個月清償，利息按月計算，伊就其中2
      張已屆期之本票先交付呂清芳1,200萬元現金，第3張本票
      屆期時，先扣除108萬元之利息，交付492萬元予呂清芳，
      伊係向闕興富調借，均係至闕興富位於汐止住處拿到錢後
      ，下午1、2點到呂清芳在淡水所開設之茶店交付予呂清芳
      ，嗣92年9月底、10月初呂清芳有還伊3個月利息錢108萬
      元，並要求伊延展清償期3個月，伊業已清償600多萬元予
      闕興富等語（見原審卷44-45頁）；證人闕興富於原審到
      庭證稱：被上訴人分別於92年7月中旬、8月初向伊借1200
      萬元、600萬元，利息共計54萬元，第2次給被上訴人600
      萬時有預扣54萬，故借他546萬。當初借款時約定3個月清
      償，10月初被上訴人要求延期3個月。目前被上訴人僅還
      了約700萬元，2次借款是被上訴人到伊住處拿現金，2次
      都是在近中午時，伊除了借款給被上訴人外，伊還有借錢
      給別人，所以平常就放大量現金在家裡，因伊土地有被徵
      收，於89年2月、90年間陸續有取得3000萬的補償金等語
      （見原審卷53-54頁），是被上訴人與證人闕興富所言借
      款過程、約定之借款期限、還款數額等，大致相符，是證
      人闕興富所言，難謂虛偽。上訴人雖質疑證人闕興富就借
      款予被上訴人之時間及實際借款金額與被上訴人所述不盡
      相符，然證人闕興富就借款時間究為92年7月中旬或7月底
      或8月初，因事隔數年，記憶不清屬人情之常，尚難憑此
      即認其證言不可信，且證人闕興富所證稱實際交予被上訴
      人之款項，多於被上訴人所稱實際交予呂清芳之款項，邏
      輯上亦非顯有矛盾，更難進而推論證人闕興富之證言不可
      採信。況且依本院函詢闕興富於汐止市農會存款帳戶內之
      交易明細表（見本院卷97、138頁），可知闕興富確於89
      年2月1日轉帳存入2,051萬5,305元、90年8月15日交換票
      存入7,18萬5,006元，合計2,769萬餘元，是證人闕興富非
      無資力出借1,600餘萬元予被上訴人。至前開2筆存入款，
      縱如上訴人所言2,051萬5,305元係闕興富另行向銀行借貸
      而來，且該2筆款項存入後即遭提領殆盡，然並不影響闕
      興富確有調度系爭本票數額出借他人資力之認定。上訴人
      僅以被上訴人持系爭本票向闕興富調借當時，闕興富銀行
      帳戶內之存款餘額僅1,284,878元，及於家中存放鉅款以
      供調借不符常情，主張被上訴人係以無對價或不相當之對
      價取得系爭本票，尚屬無據。而上訴人就此有利於己之事
      實，未能再另行舉證以實其說，故尚難認定被上訴人係以
      無對價或不相當之對價取得系爭3紙本票。
  (三)上訴人可否以其對花欽源之抗辯事由，對抗被上訴人？
    (1)按賭博為法令禁止之行為，因該行為所生債之關係無請求
      權之可言（最高法院44年台上字第421號判例參照）。上
      訴人係因賭債而簽發系爭3紙本票予花欽源，已如前述，
      揆諸前揭說明，花欽源就該賭債自無從向上訴人請求給付
      。
    (2)次按無對價或以不相當之對價取得票據者，不得享有優於
      其前手之權利，票據法第14條第2項規定甚明。被上訴人
      既非無對價或以不相當之對價取得系爭3紙本票，已如前
      述，而被上訴人之前手不論為呂清芳或花欽源（因上訴人
      否認被上訴人之前手為呂清芳），上訴人均不得援此主張
      被上訴人應繼受該賭債之瑕疵而不得享有優於花欽源之權
      利。
    (3)再按票據債務人不得以自己與發票人或執票人之前手間所
      存抗辯之事由對抗執票人，但執票人取得票據出於惡意者
      ，不在此限，票據法第13條定有明文。又按票據行為為不
      要因行為，即不以給付之原因為要素而得成立之行為，凡
      簽名於票據之人，不問原因如何，均須依票上所載文義負
      責，除執票人取得票據係出於惡意或詐欺者外，發票人不
      得以自己與執票人前手所存抗辯之事由，對抗執票人（最
      高法院49年台上字第678號判例參照）。本件上訴人係因
      賭債而簽發系爭3紙本票予花欽源，花欽源依法不得請求
      上訴人請求給付賭債，已如前述，惟被上訴人取得系爭本
      票若知悉系爭本票係因賭債而簽發，上訴人即得援以對抗
      被上訴人。查證人即上訴人之兄劉進福於原審雖證稱：被
      上訴人曾告知羅美女，系爭3張本票好像是賭債的問題等
      情（見原審卷53頁），然證人羅美女於原審則證稱：「…
      我是甲○○哥哥的同學，我向甲○○的哥哥借劉家的房子
      作為競選總部，該房子有被查封，是劉進福電話通知我回
      去處理，總部人員與被告（指被上訴人）有爭執，我認為
      此事是劉進福家的事情，故我要求總部人員不要理會此事
      ，所以我也不知是因何事去查封房子。」、「被告於查封
      前，曾經到我的競選總部通知我該屋要被查封一事，被告
      有請我轉告甲○○的母親出面處理，被告有跟我說是處理
      債務的事情，至於是何債務被告未向我說明」等語（見原
      審卷70頁），嗣經原審提示劉進福前揭證言後，羅美女並
      證稱：「劉進福該證言與事實不符，因被告並未向我說是
      關於其所持3張本票是因賭債之事，我從未聽過是何債務
      。」等語（見原審卷70頁），是劉進福就此所為之證言已
      不可採；至證人劉進明於原審雖證稱：「94年10月被告（
      指被上訴人）去羅美女競選總部，羅（指羅美女）與被告
      有來找我，羅說被告是受人委託，要原告（指上訴人）之
      母親出面解決，羅有對被告說賭債只需1成即可解決，無
      須請原告（指上訴人）之母親出面。」等語（見原審卷71
      頁），然此證言亦經羅美女當場否認，並指稱劉進明就此
      證言不實（見原審卷71頁），且比對劉進明於95年1月12
      日首次在原審作證時係證稱：「…被告（指被上訴人）於
      94 年10月中旬有來找我，持有原告（指上訴人）之房屋
      名下土地謄本，告知我原告之土地已經被扣押，要我告知
      原告出面解決債務。我不知道被告（指被上訴人）為何取
      得系爭3張本票，被告並無提到被告知原告是因賭債簽發
      系爭本票，但被告有向我提到『你們不是跟人家講好1000
      萬元嗎？』讓我覺得被告應該知道原告與花欽源之間賭債
      一事…」等語（見原審52頁），證人劉進明就被上訴人是
      否告知其或羅美女係受託追討賭債一節，前後所為證言顯
      有不同，且參諸劉進福證稱：被上訴人到伊家告知羅美女
      房子將被查封，並要羅美女轉告伊母出面解決時，劉進明
      不在場等情（見原審卷53頁），足徵劉進明嗣證稱被上訴
      人知悉其前手係因賭債而取得系爭本票一節，為迴護上訴
      人之詞，而不足採。是尚難認被上訴人知悉系爭本票之前
      前手或前手（因上訴人否認被上訴人係自呂清芳處取得系
      爭本票）花欽源係因賭債而取得本票，故揆諸前揭規定，
      上訴人自無從以對抗花欽源之賭債事由對抗被上訴人，上
      訴人仍需對被上訴人負票據責任。
  (四)上訴人依票據法第41條第1項規定所為抗辯，有無理由？
    (1)按期後背書，亦具有權利移轉之效力，背書人享有之支票
      上權利，均移轉於被背書人，此與通常之背書相同，所不
      同者乃期後背書之被背書人所取得之票據上權利，不受票
      據抗辯之切斷之保護，因此票據債務人得以對抗背書人之
      事由，對抗被背書人（最高法院70年度台上字第1154號判
      決意旨參照）。
    (2)查被上訴人自陳系爭本票3紙係於92年7月下旬至7月底時
      ，自呂清芳處取得，當時已有2張票到期等語（見本院卷
      76頁），是如附表Ａ編號2、3之本票即為被上訴人於到期
      日後取得之期後背書之本票，上訴人即得以對抗呂清芳之
      事由對抗被上訴人。又票據轉讓之方式，除背書外，尚有
      因交付而轉讓，系爭3張支票雖均無背書之形式，然經交
      付仍生轉讓之效力，是被上訴人收受時已到期如附表Ａ編
      號2、3之本票，仍有前開期後背書規定之適用，被上訴人
      以系爭本票未經背書而無期後背書規定之適用，尚不足取
      。次查，系爭本票3紙均係上訴人因積欠花欽源之賭債所
      簽發，已如前述，再依前開上訴人對花欽源、江進忠提起
      恐嚇告訴之台灣士林地方法院檢察署93年度核退偵字第22
      號不起訴處分書所載花欽源、江進忠之辯詞，可知呂清芳
      對系爭本票3紙上訴人均係因賭債而簽發，知之甚明，是
      呂芳清取得系爭支票出於惡意，上訴人自得以該賭債不能
      請求之事由對抗呂芳清，則有關如附表Ａ所示編號2、3之
      期後背書本票，揆諸前開說明，上訴人自亦得以該賭債並
      無請求權之事由對抗被上訴人，被上訴人請求上訴人給付
      如附表Ａ編號2、3之票款，自屬無據。
    (3)至如附表Ａ編號1之本票，其到期日為92年7月27日，被上
      訴人雖曾陳稱係於92年7月底取得等語（見原審卷44頁）
      ，然被上訴人否認係於到期日後始取得，上訴人復未能舉
      證以實其說，再參諸票據法第41條第2項規定「背書未記
      明日期者，推定其作成於到期日前。」係為期確定背書人
      應負責任之立法意旨，亦應認此本票係於到期日前即由呂
      清芳交付予被上訴人，上訴人主張如附表Ａ編號1之本票
      ，亦係被上訴人因期後背書而取得，被上訴人應繼受其前
      手權利之限制，尚不足取。
五、執行名義無確定判決同一之效力者，於執行名義成立前，如
    有債權不成立或消滅或妨礙債權人請求之事由發生，債務人
    亦得於強制執行程序終結前提起異議之訴，強制執行法第14
    條第2項定有明文。被上訴人以系爭3紙本票取得台灣士林地
    方法院94年票字2930號裁定，並據以對上訴人聲請由台灣士
    林地方法院以94年度執字第20685號事件強制執行中，其執
    行數額如附表Ｂ所示，為兩造所不爭執，已如前述。然上訴
    人就如附表Ａ所示編號1之本票，不得以係因賭債所簽發為
    由，對抗被上訴人，上訴人對該紙本票仍需對被上訴人負票
    據責任；上訴人另就如附表Ａ所示編號2、3之本票，則得以
    係賭債所簽發為由，對抗被上訴人，上訴人自無庸對如附表
    編號2、3之本票負票據責任；均前已認定。是以被上訴人對
    上訴人所享有如附表Ａ編號2、3之本票債權既有妨礙被上訴
    人請求之事由，則上訴人訴請撤銷台灣士林地方法院94年度
    執字第20685號有關如附表Ｂ編號2、3債權之強制執行程序
    ，即屬有據，至上訴人逾此部分之請求即訴請撤銷如附表Ｂ
    編號1債權之強制執行程序，尚不足採。
六、綜上所述，上訴人主張係因賭債而簽發系爭本票，及如附表
    Ａ編號2、3之本票係期後背書，其得以賭債事由對抗被上訴
    人，為可採；另主張被上訴人係以無對價或不相當之對價，
    或惡意取得系爭3紙本票，為不可採。被上訴人抗辯系爭本
    票非因賭債而簽發，且無期後背書規定之適用，為不可採；
    另抗辯其非惡意持票人，且係以相當之代價取得系爭本票，
    均可採。從而，上訴人本於票據關係及強制執行法第14條第
    2項之規定，請求確認被上訴人執有如附表Ａ所示編號2、3
    之本票債權對上訴人不存在，暨台灣士林地方法院處94 年
    度執字第20685號執行事件所為如附表Ｂ編號2、3所示金額
    之執行程序應予撤銷，為有理由，應予准許。逾此所為請求
    ，為無理由，應予駁回。原審就上開應准許部分，為上訴人
    敗訴之判決，尚有未洽，上訴意旨求予廢棄改判，為有理由
    ，爰由本院予以廢棄改判如主文第2、3項所示。至於上訴人
    之請求不應准許部分，原判決為上訴人敗訴之判決，經核於
    法並無不合，上訴意旨求予廢棄改判，為無理由，應駁回其
    上訴。
七、本件事證已臻明確，兩造其餘主張及攻擊防禦方法，經核對
    本件判決結果無影響，爰不逐一論述，附此敘明。
據上論結，本件上訴為一部有理由，一部無理由，依民事訴訟法
第450條、第449條第1項、第79條，判決如主文。
中　　華　　民　　國　　96　　年　　5　　月　　15　　日
　　　　　　　　  　民事第十三庭
                      　審判長法　官 黃嘉烈
　　　　　　　　　　          法　官 高鳳仙
　　　　　　　　　　          法　官 李媛媛
正本係照原本作成。
如不服本判決，應於收受送達後20日內向本院提出上訴書狀，其
未表明上訴理由者，應於提出上訴後20日內向本院補提理由書狀
（均須按他造當事人之人數附繕本）上訴時應提出委任律師或具
有律師資格之人之委任狀；委任有律師資格者，另應附具律師資
格證書及釋明委任人與受任人有民事訴訟法第466條之1第1項但
書或第2項（詳附註）所定關係之釋明文書影本。
中　　華　　民　　國　　96　　年　　5 　 月　　16　　日
　　　　　　　　　　　　　　　書記官 秦仲芳
附註：
民事訴訟法第466條之1（第1項、第2項）：
對於第二審判決上訴，上訴人應委任律師為訴訟代理人。但上訴
人或其他法定代理人具有律師資格者，不在此限。
上訴人之配偶、三親等內之血親、二親等內之姻親，或上訴人為
法人、中央或地方機關時，其所屬專任人員具有律師資格並經法
院認為適當者，亦得為第三審訴訟代理人。
